【裁判字號】    99,簡上,234
【裁判日期】    991029
【裁判案由】    違反藥事法
【裁判全文】
臺灣高雄地方法院刑事判決             99年度簡上字第234號
上  訴  人
即  被  告  乙○○
上列上訴人即被告因違反藥事法案件，不服本院中華民國99年4
月16日98年度審簡字第6354號第一審簡易判決（聲請簡易判決處
刑書案號：98年度偵字第32344 號），提起上訴，本院管轄之第
二審合議庭判決如下：
    主  文
上訴駁回。
    事  實
一、乙○○為丙○○之女，2 人分別係址設高雄市○○區○○街
    315 號13樓之11「實鎰貿易有限公司」（下稱實鎰公司）之
    登記負責人及實際負責人，乙○○並負責上開公司貨物進出
    時之登打進貨資料及出貨單業務，2 人共同經營實鎰公司，
    均以販售東南亞進口之食品及其他百貨商品為業，對於衛生
    署就化妝品與藥品有不同規範之相關法令均應有所認識。乙
    ○○與丙○○（業經本院98年度審簡字第6883號判處有期徒
    刑3 月確定）本應注意其等於民國（下同）97年5 月間向菲
    律賓籍勞工AURORA所購入之菲律賓進口化妝水產品「MAXI-P
    EEL-2 」及「MAXI-PEEL-3 」內所含之「Hydroquinone（俗
    稱對苯二酚）」、「Tretinoin （俗稱A 酸）」2 種成分，
    業經行政院衛生署於72年11月3 日及87年4 月28日先後公告
    列為藥品管理，屬藥事法規範之藥物，必須向衛生署取得許
    可證後始得輸入及販售相關商品，而依當時情形並無不能注
    意之情事，竟疏未查證，由乙○○分別於97年10月14日、97
    年11月11日、97年11月13日，逕自將「MAXI-PEEL-2 」及「
    MAXI-PEEL-3 」共100 瓶售予在屏東地區經營「潘尼蘇拉異
    國館」之黃耀雄（業經臺灣屏東地方法院98年簡字1201號判
    處有期徒刑4 月，緩刑2 年確定）。嗣於97年11月19日14時
    30分許，警方持搜索票會同屏東縣政府警察局衛生局人員，
    前往屏東縣潮州鎮○○路182 號潮州鎮農會生鮮超市旁「潘
    尼蘇拉異國館」執行搜索時，查獲扣得其向丙○○、乙○○
    販入之「MAXI-PEEL-2 」3 瓶及「MAXI-PEEL-3 」5 瓶，經
    各抽取1 瓶送請行政院衛生署藥物食品檢驗局檢驗後，發現
    均檢出Hydroquinone及Tretinoin 成分，始查知上情。
二、案經臺灣屏東地方法院檢察署檢察官自動檢舉呈請臺灣高等
    法院高雄分院檢察署檢察長令轉臺灣高雄地方法院檢察署檢
    察官偵查後聲請簡易判決處刑。
    理  由
壹、程序方面（證據能力之判斷）：
一、按被告以外之人（包括證人、鑑定人、告訴人、被害人及共
    同被告等）於審判外之陳述雖不符刑事訴訟法第159 條之1
    至之4 等4 條之規定，而經當事人於審判程序同意作為證據
    ，法院審酌該言詞陳述或書面陳述作成時之情況，認為適當
    者，亦得為證據；當事人、代理人或辯護人於法院調查證據
    時，知有刑事訴訟法第159 條第1 項不得為證據之情形，而
    未於言詞辯論終結前聲明異議者，視為有前項之同意，同法
    第159 條之5 定有明文。查本判決所引用之證據資料屬於被
    告以外之人於審判外之言詞、書面陳述者，雖屬傳聞證據，
    且查無符合刑事訴訟法第159 條之1 至之4 之情形，惟均經
    本院於調查證據程序逐一提示並告以要旨，檢察官及被告均
    未於言詞辯論終結前聲明異議，本院審酌上開證據作成時之
    情況，無不當取供或違反自由意志而陳述等情形，且均與本
    案待證事實具有關聯性，認為以之作為本案之證據亦屬適當
    ，自均具有證據能力，而得採為認定事實之證據。
二、次按刑事訴訟法第158 條之3 規定：「證人、鑑定人依法應
    具結而未具結者，其證言或鑑定意見，不得作為證據。」所
    謂「依法應具結而未具結者」，係指檢察官或法官依刑事訴
    訟法第175 條之規定，以證人身分傳喚被告以外之人（證人
    、告發人、告訴人、被害人、共犯或共同被告）到庭作證，
    或雖非以證人身分傳喚到庭，而於訊問調查過程中，轉換為
    證人身分為調查時，此時其供述之身分為證人，則檢察官、
    法官自應依本法第186 條有關具結之規定，命證人供前或供
    後具結，其陳述始符合第158 條之3 之規定，而有證據能力
    。若檢察官或法官非以證人身分傳喚而以共犯、共同被告身
    分傳喚到庭為訊問時，其身分既非證人，即與「依法應具結
    」之要件不合，縱未命其具結，純屬檢察官或法官調查證據
    職權之適法行使，當無違法可言。而前揭不論係本案或他案
    在檢察官面前作成未經具結之陳述筆錄，係屬被告以外之人
    於偵查中向檢察官所為之陳述，本質上屬於傳聞證據，基於
    保障被告在憲法上之基本訴訟權，除該被告以外之人死亡、
    身心障礙致記憶喪失或無法陳述、滯留國外或所在不明而無
    法傳喚或傳喚不到、或到庭後拒絕陳述等情形外，如已經法
    院傳喚到庭具結而為陳述，並經被告之反對詰問，前揭非以
    證人身分而在檢察官面前未經具結之陳述筆錄，除顯有不可
    信之情況者外，得為證據（最高法院97年台上字第2175號判
    決意旨參照）。查證人黃耀雄於臺灣屏東地方法院檢察署97
    年偵字第7856號違反藥事法案件偵查中所為陳述，係檢察官
    以被告身分傳喚到庭所為，其雖未具結，然此純屬檢察官調
    查證據職權之適法行使，並無違法，黃耀雄在偵查中向檢察
    官所為陳述，本質上雖屬傳聞證據，然檢察官及被告均未於
    言詞辯論終結前聲明異議，且均表示捨棄傳喚（見本院簡上
    字卷第56頁），亦查無顯有不可信之情況，證人黃耀雄於該
    案偵查中所為陳述，依刑事訴訟法第159 條之1 第2 項規定
    ，有證據能力。
貳、實體方面：
一、訊據上訴人即被告乙○○固不否認伊為址設高雄市○○區○
    ○街315 號13樓之11「實鎰貿易有限公司」之登記負責人，
    該公司於97年5 月間向菲律賓籍勞工AURORA購入菲律賓進口
    化妝水產品「MAXI-PEEL-2 」及「MAXI-PEEL-3 」，再於97
    年5 月間至97年11月19日14時30分許為警查獲時止，將該等
    化妝水產品販售予在屏東地區經營「潘尼蘇拉異國館」之黃
    耀雄等情，惟矢口否認有何過失販賣禁藥犯行，辯稱：伊為
    實鎰公司之名義負責人，該公司實際負責人為伊父黃明和，
    本案菲律賓化妝水之購買或銷售均非伊本人決定，伊不知實
    鎰公司如何買進該批化妝水，伊之工作內容係登打進貨資料
    及出貨單，當時伊不知上開菲律賓化妝水含有藥品成份，伊
    僅係於接到黃耀雄之訂貨單後，登打出貨單，交給倉庫的人
    出貨，伊未看過該批菲律賓化妝水產品，不知道「Hydroqui
    none（俗稱對苯二酚）」、「Tretinoin （俗稱A 酸）」屬
    於管制藥品云云。
二、惟查：
  (一)被告乙○○係上址實鎰公司之登記負責人，該公司實際負責
    人為被告之父丙○○，以販售東南亞進口之食品及其他百貨
    商品為業，97年5 月間丙○○向該公司菲律賓籍勞工AURORA
    購入菲律賓進口化妝水產品「MAXI-PEEL-2 」及「MAXI-PEE
    L-3 」共100 瓶，由被告在電腦登打進貨資料後，將該批貨
    物交由該公司倉庫管理，適有在屏東地區經營「潘尼蘇拉異
    國館」之黃耀雄向該公司訂購該品牌化妝水，被告遂於接到
    黃耀雄之訂單後，製作出貨單，交由該公司倉庫人員出貨，
    而先後於97年10月14日、97年11月11日、97年11月13日共販
    售上開化妝水100 瓶給黃耀雄。嗣於97年11月19日14時30分
    許，警方持搜索票會同屏東縣政府警察局衛生局人員，前往
    屏東縣潮州鎮○○路182 號潮州鎮農會生鮮超市旁「潘尼蘇
    拉異國館」執行搜索時，查獲並扣得「MAXI-PEEL-2 」3 瓶
    及「MAXI-PEEL-3 」5 瓶，經各抽取1 瓶送請行政院衛生署
    藥物食品檢驗局檢驗後，發現均檢出Hydroquinone及Tretin
    oin 成分等事實，業經被告供承在卷（見本院簡上字卷第59
    至65頁），核與證人丙○○於警詢及本院審理時證稱：伊為
    實鎰公司實際負責人，本案被查獲之化妝水，係實鎰公司菲
    律賓籍員工AURORA攜帶入境後，由伊向他購買，伊共購買10
    0 瓶，之後賣給黃耀雄；這批貨由被告將商品資料輸入電腦
    ，黃耀雄訂這批貨後，由被告負責製作出貨單等語（見偵1
    卷第16至18頁、本院簡上字卷第35至50頁），證人黃耀雄於
    警詢及另案偵查中證稱：伊自97年5 、6 月間始向實鎰公司
    購買上開菲律賓進口化妝水，最後1 次是於97年11月11日進
    貨，兩種各進貨20瓶，伊以傳真方式訂貨，再由公司以快遞
    送到伊店，付款時均匯款給中國信託新興分行帳號00000000
    0000號、戶名乙○○帳戶等語（見影1 卷第1 至5 頁、影2
    卷第24至25頁），及證人即屏東縣政府衛生局技士甲○○於
    警詢時證稱：該局於97年11月19日14時30分許與警方至屏東
    縣潮州鎮○○路182 號「潘尼蘇拉異國館」商店取締，所查
    扣之MAXI-PEEL(2)及MAXI-PEEL(3)化妝水，內含「對苯二酚
    」成分達百分之6.5 ，超過衛生署規定，一般不得超過百分
    之1 等語（見影1 卷第23至25業）情節大致相符，並有臺灣
    屏東地方法院97年聲搜字第794 號搜索票、屏東縣政府警察
    局搜索扣押筆錄、扣押物品目錄表、扣押物品收據各1 份、
    實鎰貿易有限公司出貨單影本3 份、採證照片8 張（見影1
    卷第8 至21、35、36頁）、行政院衛生署藥物食品檢驗局97
    年12月31日藥檢南字第0970022957號檢驗報告書、98年3 月
    31日衛署藥字第0980008135號函各1 份（見影2 卷第17、21
    頁）及實鎰公司之高雄市政府營利事業登記證影本1 紙（見
    偵1 卷第8 頁）在卷為憑。又上開行政院衛生署藥物食品檢
    驗局檢驗報告書之抽驗檢體「MAXI-PEEL-2 」、「MAXI-PEE
    L-3 」檢出之「Hydroquinone」、「Tretinoin 」2 種成分
    ，應屬藥品管理，該署未曾核准該等同品名產品，堪認「MA
    XI-PEEL-2 」、「MAXI-PEEL-3 」屬藥事法所稱之禁藥乙節
    ，亦為被告所不爭執，並有行政院衛生署藥物食品檢驗局97
    年12月31日藥檢南字第0970022957號檢驗報告書、98年3 月
    31日衛署藥字第0980008135號函附卷可稽（見影2 卷第17、
    21頁），此等事實均堪認定。按未經核准擅自輸入之藥品，
    為藥事法所稱之禁藥，但旅客或隨交通工具服務人員攜帶自
    用藥品進口者，不在此限，藥事法第22條第1 項第2 款定有
    明文，本件菲律賓進口化妝水產品「MAXI-PEEL-2 」、「MA
    XI-PEEL-3 」既屬藥品，未經核准擅自輸入本國，雖係實鎰
    公司菲律賓籍員工攜帶入境，然其目的係在販賣，而非自用
    ，無該條款但書之適用，自係禁藥無疑。
  (二)被告雖辯稱伊為實鎰公司名義負責人，伊父丙○○為實際上
    決策者，伊只是行政人員，該公司本案商品之買進及販售，
    均非伊決定云云。然由被告於警詢時陳述：黃耀雄被警方查
    扣之菲律賓進口化妝水產品「MAXI-PEEL-2 」、「MAXI-PEE
    L-3 」是伊店中菲律賓員工於97年5 月份左右自菲律賓帶回
    國內，她告訴伊該2 產品在菲律賓賣得不錯，在台灣應該會
    有銷路，剛好黃耀雄詢問伊公司有無此2 項商品，所以就全
    數賣給黃耀雄，該2 項產品無任何許可證明，伊當時沒注意
    該2 項產品包裝上有無標示成分，沒有送任何單位檢驗等語
    （見偵1 卷第5 至6 頁），可知實鎰公司員工AURORA在將本
    案商品賣給實鎰公司前，係與被告洽談，被告於查獲前即參
    與實鎰公司買進此2 項產品及販售之過程。又證人丙○○於
    本院證稱：這批貨在伊向AURORA買進來之後要進倉庫，就叫
    被告將這些要庫存的資料紀錄下來，伊要被告依照商品數量
    及其中文名稱及英文字母輸入電腦，英文字母指商品本身包
    裝盒上之英文名稱，被告在輸入商品資料時，就知道伊有進
    這批化妝水，也知道是伊向該公司員工購買等語（見本院簡
    上字卷第48頁），則被告於本院辯稱伊未看過該批菲律賓進
    口化妝水產品云云，顯非實在。再者，證人丙○○固於本院
    證稱：公司所有進貨全部由伊做決定，被告本身沒有權力做
    決定云云（見本院簡上字卷第35頁），惟證人丙○○於本院
    亦證稱：當時登記被告為實鎰公司之負責人，係因為伊打算
    要退休，所以就將被告登記為實鎰公司負責人，以接下公司
    業務，被告在伊公司已工作3 年多；黃耀雄係以傳真方式傳
    訂單向伊公司訂這批貨，公司任何人都可以接傳真，接完後
    就將傳真交給被告負責製作出貨單，公司有無客戶訂單中需
    求的商品庫存，資料在電腦都有建檔，有庫存就出貨，沒庫
    存就表示公司沒貨，所有商品庫存的數量由被告負責製作，
    因為伊不懂電腦操作，所以才由被告做等語（見本院簡上字
    卷第40至43頁），顯見實鎰公司買進本案菲律賓進口化妝水
    後，由被告於電腦建檔商品庫存數量後，被告在接獲黃耀雄
    之訂單後，因有庫存，即由被告製作出貨單出貨販售予黃耀
    雄，無須再經過蔡明決定是否要販賣給黃耀雄。且被告於本
    院亦供承：伊接到黃耀雄訂單後，有將貨品登打成出貨單，
    交給倉庫的人出貨等語（見本院簡上字卷第64至65頁），足
    見被告所為，已符合藥事法第83條販賣禁藥之構成要件行為
    ，不因被告非實鎰公司之實際負責人而影響其行為之認定。
  (三)按製造、輸入藥品，應將其成分、規格、性能、製法之要旨
    ，檢驗規格與方法及有關資料或證件，連同原文和中文標籤
    、原文和中文仿單及樣品，並繳納費用，申請中央衛生主管
    機關查驗登記，經核准發給藥品許可證後，始得製造或輸入
    ，藥事法第39條第1 項定有明文。被告為實鎰公司登記負責
    人，該公司營業項目為菸類輸入業、酒類輸入業、國際貿易
    業，業經被告於警詢時供述明確（見偵1 卷第4 至7 頁），
    並有實鎰公司之高雄市政府營利事業登記證影本1 紙在卷為
    憑（見偵1 卷第8 頁）。衡諸坊間以化妝品名義販賣，而被
    衛生署檢驗出含有藥品成分者，時有所聞，被告為實鎰公司
    登記負責人，並參與實鎰公司之業務，而實鎰公司以販售東
    南亞進口之食品及其他百貨商品為業，所販售之上開菲律賓
    進口化妝水產品「MAXI-PEEL-2 」、「MAXI-P EEL-3」，係
    經由該公司菲律賓籍員工攜帶入境，而非依照一般進口報關
    程序輸入我國，其成分是否含有藥品成分，有無違反我國相
    關法令之規範，被告自有注意義務，且非不能注意，其竟疏
    未注意，而販賣本件含上開禁藥成分之菲律賓進口化妝水產
    品「MAXI-PEEL-2 」、「MAXI-P EEL-3」予黃耀雄，其過失
    販賣禁藥之犯罪事實，堪予認定。
三、核被告所為，係犯藥事法第83條第3 項、第1 項之因過失販
    賣禁藥罪。又刑事法若干犯罪行為態樣，本質上原具有反覆
    、延續實行之特徵，倘依社會通念，於客觀上認為符合一個
    反覆、延續性之行為觀念者，於刑法評價上，即應僅成立一
    罪。學理上所稱「集合犯」之職業性、營業性、收集性或成
    癮性等具有重複特質之犯罪均屬之。從而集合犯之成立，除
    行為人主觀上須出於一個決意外，該自然意義之複數行為，
    在時、空上並應有反覆實行之密切關係，依社會通念，客觀
    上認為以包括之一罪評價較為合理者，始與立法之意旨相符
    。被告販賣禁藥係基於同一營利之決意而反覆販賣之行為，
    依社會通念應以包括之一罪評價始不致有過度評價之情形而
    合於上開立法意旨。
四、原審以被告罪證明確，適用藥事法第83條第3 項、第1 項，
    刑法第11條前段、第41條第1 項前段等規定，論以被告過失
    販賣禁藥罪，且考量被告未曾因故意犯罪受有期徒刑以上刑
    之宣告，僅因一時失慮而觸犯本件犯行，信其經此刑之宣告
    後，應知所警惕而無再犯之虞，是認對其所宣告之刑以暫不
    執行為適當，適用刑法第74條第1 項第1 款規定，宣告緩刑
    2 年。已詳加審認被告本件犯罪情狀而於法定刑度範圍內量
    刑，尚無其他明顯事證可認原審上開量刑有何裁量逾越或裁
    量濫用之明顯違法情事，本院認其認事用法均無違誤，量刑
    亦屬適當，應予維持。被告上訴意旨指摘原審不當，請求撤
    銷改判，為無理由，應予駁回。
據上論斷，應依刑事訴訟法第455 條之1 第1 項、第3 項、第36
8 條，判決如主文。
本案經檢察官丁○○到庭執行職務。
中    華    民    國    99    年    10    月    29    日
                  刑事第六庭  審判長法  官  李璧君
                                    法  官  曾仁勇
                                    法  官  曾鈴
以上正本證明與原本無異。
不得上訴。
中    華    民    國    99    年    11    月    1     日
                                    書記官  李月君
附錄本判決論罪科刑法條：
藥事法第83條
明知為偽藥或禁藥，而販賣、供應、調劑、運送、寄藏、牙保、
轉讓或意圖販賣而陳列者，處 7 年以下有期徒刑，得併科新臺
幣 5 百萬元以下罰金。
犯前項之罪，因而致人於死者，處 7 年以上有期徒刑，致重傷
者，處 3 年以上 12 年以下有期徒刑。
因過失犯第 1 項之罪者，處 2 年以下有期徒刑、拘役或科新臺
幣 30 萬元以下罰金。
第 1 項之未遂犯罰之。

司法院資訊處製作；財團法人民間司法改革基金會備份。
